【裁判字號】    97,簡上,48
【裁判日期】    970904
【裁判案由】    回復原狀
【裁判全文】
臺灣士林地方法院民事判決         97年度簡上字第48號
上  訴  人  甲○○
訴訟代理人  秀蕊律師
被  上訴人  乙○○
            丙○○○
前列二人共同
訴訟代理人  陳正磊律師
上列當事人間請求回復原狀事件，上訴人對於中華民國97年2 月
15日本院士林簡易庭97年度士簡字第105 號第一審判決提起上訴
，本院於97年8月21日言詞辯論終結，判決如下：
    主  文
原判決廢棄。
被上訴人第一審之訴駁回。
第一、二審訴訟費用新臺幣陸仟陸佰貳拾伍元由被上訴人負擔。
    事實及理由
一、被上訴人起訴主張：被上訴人之父親即沈火林與訴外人王維
    達、楊弘吉、丁○○、江阿東、林火盈、賴要花等人合資購
    買臺北市○○區○○段3 小段543 地號土地興建7 層樓房，
    使用執照為臺北市72使字第509 號，興建臺北市○○○路○
    段42、44、46、48、50號及其2 至7 樓，完工後分配使用，
    42號歸江阿東，44號歸林火盈，46號為大樓出入口，48號歸
    丁○○、黃國修（賴要花之子），50號歸沈火林、王維達、
    楊弘吉使用，而臺北市○○區○○段三小段第1222建號即門
    牌臺北市大同區○○○路○ 段48、50號地下層建物（下稱系
    爭地下層建物），則為共同使用之防空避難室，不得隔間或
    裝潢供居家使用，48號1 樓房地使用人為丁○○、黃國修，
    黃國修移民美國後，48號1 樓房地由丁○○使用。丁○○雖
    將48號1 樓應有部分18/30 及系爭地下層建物應有部分40/1
    00出賣予上訴人，但約定48號1 樓及系爭地下層建物其餘應
    有部分應由上訴人向他共有人洽購，上訴人因此僅使用48號
    1 樓，至於系爭地下層建物仍為防空避難室空間，上訴人未
    向其他共有人洽購，自無單獨占有使用系爭地下層建物之權
    利，但上訴人使用48號1 樓開設飲食店，同時在未購買其他
    共有人持分之情形下，私自單獨佔用系爭地下層建物如原審
    判決附圖所示A 、面積81平方公尺部分，加以裝潢隔間，作
    為住家之用，其乃無權占有，且違背法令。被上訴人為系爭
    地下層建物之共有人之一，爰依民法第767 條、第821 條之
    規定，請求上訴人將系爭地下層建物如原審判決附圖所示A
    、面積81平方公尺部分騰空並返還被上訴人及其他共有人全
    體等語。
二、上訴人則以：上訴人於民國85年7 月3 日向丁○○購買坐落
    臺北市○○區○○段3 小段543 地號土地、應有部分100 萬
    分之39060 ，及其上臺北市○○區○○段3 小段1171建號即
    門牌臺北市○○○路○ 段48號1 樓建物應有部分30分之18暨
    系爭地下層建物應有部分100 分之40。丁○○則將48 號1樓
    及系爭地下層建物點交與上訴人使用迄今。上訴人另於92年
    9 月9 日向法院拍定取得臺北市○○區○○段3 小段543 地
    號土地、應有部分100 萬分之30190 ，及其上臺北市○○區
    ○○段3 小段1171建號即門牌臺北市○○○路○ 段48號1 樓
    建物及增建部分應有部分30分之4 暨1172建號即門牌臺北市
    ○○○路3 段50號1 樓及增建部分應有部分75分之10，於92
    年9 月26日辦理移轉登記完畢。系爭地下層建物由水泥牆分
    隔二邊，該水泥牆並非上訴人所蓋，各別需經由48號1 樓、
    50 號1樓始能進入各自地下層，起造完成後，原始共有人同
    意42、44、48、50號地下室之使用由各42、44、48、50號一
    樓共有人決定，是原始取得之共有人間確有就各棟地下室分
    歸各棟一樓所有權人管領使用之分管契約存在，則依據分管
    契約，屬48號1 樓之共有人不得對50號地下室主張有使用權
    ，屬50號1 樓之共有人亦不得對48號地下室主張有使用權，
    被上訴人係嗣後取得系爭地下層建物之共有人，自應受前開
    分管契約之拘束，上訴人為48號1 樓之所有權人，繼受前開
    分管契約，自得管領48號地下室，並非無權占有，被上訴人
    既非48號1 樓之共有人，對於48號地下室於48號1 樓共有人
    內部應如何占有使用，即無權置喙云云資為抗辯。
三、本件原審對於被上訴人之請求，判決被上訴人全部勝訴，並
    依職權為假執行之宣告，上訴人聲明不服，求為廢棄原判決
    ，駁回被上訴人在第一審之訴；被上訴人則求為判決駁回上
    訴。
四、兩造不爭執之事實：
  (一)系爭地下層建物，為林火盈、沈鍊福、乙○○、沈明德、沈
    明仁、沈明宗、丙○○○、甲○○、張群翎共有，被上訴人
    乙○○應有部分100 分之2 、被上訴人丙○○○應有部分10
    0 分之10、上訴人甲○○應有部分為100 分之40。
  (二)上訴人於85年7 月3 日與第三人丁○○簽立如原審卷第35-3
    6 頁所示之不動產買賣契約書，購買坐落臺北市○○區○○
    段3 小段543 地號土地、應有部分100 萬分之39060 ，及其
    上臺北市○○區○○段三小段1171建號即門牌臺北市○○○
    路○ 段48號1 樓建物、應有部分30分之18暨1222建號即門牌
    臺北市○○○路○ 段48、50號房屋地下層建物、應有部分10
    0 分之40。前開買賣契約書另記載「本房屋其餘5 分之2 部
    分，買方願向其他共有人洽購」。
  (三)上訴人另於92年9 月9 日向法院拍定取得臺北市○○區○○
    段3 小段543 地號土地、應有部分100 萬分之30190 ，及其
    上臺北市○○區○○段三小段1171建號、1158建號即門牌臺
    北市○○○路○ 段48號1 樓建物及增建部分、應有部分30分
    之4 暨1172、1517建號即門牌臺北市○○○路○ 段50號1 樓
    及增建部分、應有部分75分之10，於92年9 月26日辦理移轉
    登記完畢。
  (四)臺北市○○○路○ 段48號、50號地下層中間蓋有水泥隔牆，
    各別需經由48號1 樓、50號1 樓始能進入各自地下層，起造
    完成後，原始共有人同意42、44、48、50號地下室之使用由
    各42、44、48、50號一樓共有人決定。
四、得心證之理由：本件被上訴人主張其為系爭地下層建物之共
    有人，上訴人無權占用系爭地下層建物並違法隔間作為住家
    使用等情，為上訴人所否認，而以前開情詞抗辯，是本件之
    爭點，即在於：系爭48號、50號地下層建物是否有默示分管
    契約存在？上訴人占有系爭48號、50號地下層建物如原審判
    決附圖所示A 、面積81平方公尺部分，是否為無權占有？茲
    論述如下：
  (一)系爭地下層建物中間有一水泥隔牆，臺北市○○○路○ 段48
    號1 樓下方之地下室目前由上訴人使用，現場有木製隔間，
    隔有四房一廳，一個廁所，而48號地下室水泥牆另外一邊中
    間有一道門可通往整棟大樓地下室的公用電錶箱、變電室，
    該地點可再通往公用之樓梯，除上開通道外，要至48、50號
    地下室一定要經過48號1 樓或50號1 樓，業經原審至現場履
    勘無訛，並有履勘筆錄1 件及現場照片10張在卷可稽（原審
    卷第75、79、80頁）。再據證人丁○○於另案即本院96年度
    簡上字第214 號遷讓房屋事件中到庭證稱：「大約72年，總
    共有9 個股東合夥買土地及日式2 樓舊房子，拆掉蓋了5 棟
    7 樓的房子，該5 棟門牌各是42、44、46、48、50號。」等
    語（本院卷第65頁），及於本院準備程序時到庭證稱：「當
    初48號、50號地下層有水泥隔牆，水泥牆是我們股東蓋好的
    時候一起分開做的，所以每一號都有樓梯可以下去。」、「
    我們蓋好的時候，都有隔開，所以48號的地下室屬於48號一
    樓。50號的地下室屬於50號一樓。」「（問）當初是如何決
    定持分的分配？（答）當初股東有10股，總共有4 間1 樓，
    所以2 股半抽1 樓，包括地下室，我有1 股半，所以有五分
    之三的權利。」「當初分配房子抽籤時，是否分為三個籤抽
    ？（答）一樓跟地下室是一組籤、二樓到七樓是另外一組。
    （問）抽到一樓的人是否就有一樓及地下室的所有權，也可
    以使用地下室？（答）是。（問）你們是否因此每一間一樓
    都有做樓梯通往地下室？（答）是。（問）當初蓋好之後，
    共有人間是否有同意地下室歸一樓使用？（答）是，但地下
    室是防空避難室，不能隔間使用。」「（問）當初抽籤地下
    室跟一樓是同一組籤，地下室是由何人決定如何使用？（答
    ）地下室是抽到一樓的人使用。由一樓的人決定如何使用地
    下室。我賣給上訴人只有五分之三的權利，所以地下室也只
    有五分之三的使用權。」「（問）買賣契約書上記載『本房
    屋其餘五分之二部分，買主願向其他共有人洽購』，是否表
    示要購買其餘五分之二才能使用地下室？（答）我只賣五分
    之三，其他五分之二上訴人要自己去接頭，我沒有說他不能
    使用，因為我不是其他五分之二的權利人，所以我沒有意見
    。」「（問）當初分配房屋時，一樓跟地下室同一支籤，地
    下室的使用由一樓決定，是否是當初分配時，共有人間都同
    意的？（答）是，同意才抽籤。」「（問）當時抽籤是如何
    抽？（答）一樓跟地下室同一支籤，總共有4 支籤。二樓到
    七樓是另外一組籤，二樓到七樓怎麼抽我忘記了。二樓到七
    樓我抽到三樓全部。」等語，足見當初9 名股東於73年系爭
    房屋興建完成後，就房屋之分配曾達成協議，一樓及地下室
    是一組籤，抽到一樓的人就有一樓及其地下室之所有權及使
    用權，故每一間一樓都有樓梯通往地下室，且系爭地下層建
    物中間之水泥隔牆，係房屋蓋好後一起分開設置的，原始共
    有人並同意42、44、48、50號地下室之使用由各42、44、48
    、50號一樓共有人決定，可認原始取得之共有人間確實有就
    各棟地下室分歸各棟一樓所有權人管領使用之分管契約存在
    。
  (二)按分管契約於共有人間之效力而言，分管後，共有人雖仍維
    持共有之關係，但得依分管內容，就共有物之分管部分，為
    使用收益及管理，即取得管理權。次按共有人與其他共有人
    訂立共有物分管之特約後，將其應有部分讓與第三人時，除
    該受讓人不知有分管契約，亦無可得而知之情形外，仍應受
    讓與人所訂分管契約之拘束，以維法律秩序之安定，並免善
    意受讓人受不測之損害。本件上訴人係於85年7 月22日受讓
    取得系爭地下層建物應有部分，被上訴人乙○○、丙○○○
    係分別於84年3 月10日、85年1 月18日受讓取得系爭地下層
    建物之應有部分，而被上訴人之父為沈火林，乃興建系爭房
    屋之股東之一，且系爭地下層建物中間即設有水泥牆阻隔，
    故堪認被上訴人對於分管契約之存在，應屬可得而知，是兩
    造均應受前開分管契約之拘束。則依前開分管契約，系爭地
    下層建物之48號地下室部分，既約定由48號1 樓所有權人管
    理使用，則被上訴人縱為系爭地下層建物之共有人之一，惟
    其並非48號1 樓之所有權人，故其對於屬48號地下室部分之
    管領、使用權即受到前開分管契約之限制，而不得行使。是
    不論上訴人是否經48號1 樓全體共有人之同意使用48號地下
    室部分，被上訴人均無權請求上訴人將之騰空返還於己。至
    上訴人將系爭地下層建物隔間供住家使用，縱違法令，亦屬
    有無違反分管契約而是否得據此請求損害賠償或終止分管契
    約之問題，在前開分管契約未經合法終止前，被上訴人仍不
    得執此請求上訴人騰空遷讓返還。是被上訴人並無請求上訴
    人將系爭地下層建物如原審判決附圖所示A 、81平方公尺部
    分騰空返還之權利存在。
五、從而，被上訴人依據民法第767 條、第821 條規定，請求上
    訴人將系爭地下層建物如原審判決附圖所示A 、81平方公尺
    部分騰空並返還被上訴人及其他共有人全體，為無理由，應
    予駁回。原審為上訴人敗訴之判決，尚有未洽。上訴人指摘
    原判決不當，求予廢棄改判，為有理由。爰由本院予以廢棄
    改判，如主文第2 項所示，並確定如主文所示金額之訴訟費
    用由被上訴人負擔（計算式如附表所示）。
八、本件事證已臻明確，兩造其餘攻擊、防禦方法經審酌後，認
    與判決結果不生影響，爰無逐一論述之必要，附此敘明。
九、據上論結，本件上訴為有理由，依民事訴訟法第436 條之1
    第3 項、第450 條、第78條、第85條第1 項、第87條第1 項
    ，判決如主文。
中    華    民    國    97    年    9     月    4     日
                  民事第一庭  審判長法  官  黃小瑩
                                    法  官  洪舜帆
                                    法  官  藍雅清
以上正本證明與原本無異。
本件判決不得上訴。
中    華    民    國    97    年    9     月    10    日
                                    書記官  蘇意絜
附表：
┌───┬─────────┬─────────┬────────┐
│審  級│    項      目    │ 金  額（新臺幣） │     備  考     │
├───┼─────────┼─────────┼────────┤
│一    │第一審裁判費      │ 2,650元          │系爭地下層建物面│
│      │                  │                  │積為156.84平方公│
│      │                  │                  │尺，評定現值為  │
│      │                  │                  │481,400 元，上訴│
│      │                  │                  │人占用部分面積為│
│      │                  │                  │81平方公尺，故本│
│      │                  │                  │件訴訟標的價額為│
│      │                  │                  │248,619 元（計算│
│      │                  │                  │式如下：        │
│      │                  │                  │481,400*81/156.8│
│      │                  │                  │4=248,619 ，元以│
│      │                  │                  │下四捨五入）    │
├───┼─────────┼─────────┼────────┤
│二    │第二審裁判費      │ 3,975元          │                │
├───┴─────────┼─────────┴────────┤
│  總                  計  │ 6,625元                            │
└─────────────┴──────────────────┘


司法院資訊處製作；財團法人民間司法改革基金會備份。
